臺灣臺中地方法院民事裁定　　　　　　 100年度家抗字第18號
抗　告　人　湯耀敦
即　收養人　阮氏敏
共同代理人　湯慶宗
抗　告　人　陶國達
即被收養人　　　　　　6/24.
法定代理人　陶國強
　　　　　　阮氏午
上列抗告人間聲請收養認可事件，對於民國一百年一月三十一日
本院九十九年度司養聲字第二一九號民事裁定提起抗告，本院裁
定如下：
    主  文
抗告駁回。
抗告費用由抗告人負擔。
    理  由
一、按民事訴訟法有關當事人能力、訴訟能力及共同訴訟之規定
    ，於非訟事件關係人準用之；民法第一千零七十九條第四項
    所定認可收養子女事件，由收養人住所地之法院管轄；收養
    人在中華民國無住所者，由被收養人住所地或所在地之法院
    管轄。前項事件，以收養人及被收養人為聲請人，非訟事件
    法第十一條及第一百三十三條分別定有明文。是在收養認可
    事件，其裁判標的對於收養人及被收養人應有合一確定之必
    要，則依上開非訟事件法第十一條準用民事訴訟法第五十六
    條第一款前段之規定，本件雖只有收養人湯耀敦、阮氏敏提
    起抗告，其抗告之效力應及於收養人及被收養人全體，故應
    列收養人及被收養人全體為本件之抗告人，合先敘明。
二、抗告人原審聲請意旨略以：抗告人即收養人湯耀敦及阮氏敏
    經抗告人即被收養人陶國達之法定代理人即生父陶國強、生
    母阮氏午代為並代受意思表示，與被收養人簽訂收養契約，
    由收養人收養被收養人為養子，爰依法請求法院認可等語。
三、抗告意旨略以：越南社會主義共和國（下稱越南）二００二
    年七月十日頒布之政府議定書「關於涉外婚姻與家庭關係之
    婚姻家庭法執行細節」中有關收養規定之第四十八條第一項
    ，程序上收養人須獲鈞院認可適合收養並裁定准許，始能向
    越南提出收養申請。此外，倘鈞院因收養人湯耀敦之中度精
    神障礙而駁回收養人之收養聲請，無異剝奪收養人阮氏敏為
    母之權利，收養人阮氏敏因收養人湯耀敦之狀況，將永遠無
    法領養，情理上顯有失平之處。參酌臺灣士林地方法院民事
    裁定（九十八年度司養聲字第四九號），於該案收養人患有
    小兒麻痺症且行動不便，在有重度殘障之情況下，亦准許收
    養，而本件收養人湯耀敦病況較輕微，收養人阮氏敏身心健
    康、個性開朗活潑，夫妻婚姻與收入狀況皆穩定，同住之家
    人均支持收養人收養之決定，亦有穩定之臨托資源，均證明
    收養人均為合適之收養人。為此提起抗告，求予廢棄原裁定
    ，准收養人收養被收養人云云。
四、按收養之成立及終止，依各該收養者被收養者之本國法，一
    百年五月二十六日修正施行前之涉外民事法律適用法第十八
    條第一項定有明文。本件抗告人即收養人湯耀敦、阮氏敏為
    中華民國國民，抗告人即被收養人陶國達為越南籍人士，有
    戶籍謄本及被收養人之出生證明書附於原審卷可稽，則有關
    收養成立之要件，必須各自符合其本國法即中華民國及越南
    之法律，如有一方依其應適用之中華民國及越南法律，不具
    備成立之要件時，收養關係即無從成立。依我國民法之規定
    ，夫妻收養子女時，應共同為之；子女被收養時，應得其父
    母同意。但有下列各款情形之一者，不在此限：(一)父母之一
    方或雙方對子女未盡保護教養義務或有其他顯然不利子女之
    情事而拒絕同意。(二)父母之一方或雙方事實上不能為意思表
    示；前項同意應作成書面並經公證。但已向法院聲請收養認
    可者，得以言詞向法院表示並記明筆錄代之；被收養者未滿
    七歲時，應由其法定代理人代為並代受意思表示。被收養者
    之父母已依前二項規定以法定代理人之身分代為並代受意思
    表示或為同意時，得免依前條規定為同意；收養應以書面為
    之，並向法院聲請認可。收養有無效、得撤銷或違反其他法
    律規定者，法院應不予認可；法院為未成年人被收養之認可
    時，應依養子女最佳利益為之；收養自法院認可裁定確定時
    ，溯及於收養契約成立時發生效力，民法第一千零七十四條
    本文、第一千零七十六條之一第一、二項、第一千零七十六
    之二第一、三項、第一千零七十九條、第一千零七十九條之
    一、第一千零七十九條之三本文分別定有明文。又法院認可
    兒童及少年收養事件，應基於兒童及少年之最佳利益，斟酌
    收養人之人格、經濟能力、家庭狀況及以往照顧或監護其他
    兒童及少年之紀錄決定之；法院認可兒童及少年之收養前，
    應命主管機關或兒童及少年福利機構進行訪視，提出調查報
    告及建議。收養人或收養事件之利害關係人亦得提出相關資
    料或證據，供法院斟酌，兒童及少年福利法第十四條第一、
    四項亦定有明文。
五、經查：
（一）抗告人之前開主張，固據於原審提出同意收養契約書、戶
      籍謄本、體格檢查表、財力證明、被收養人出生證明書、
      臺中市政府函文暨訪視報告供本院審酌，惟收養人湯耀敦
      於原審時到庭陳稱：「（為何想收養陶國達？）因為很久
      都沒有小孩。（有無去檢查？）還好。（是否知悉收養之
      意義？）大概知道。（什麼是收養？）大概是收到卡片或
      禮物」等語（原審一百年一月二十六日訊問筆錄參照），
      則收養人湯耀敦是否理解收養之意思、能否為有效之收養
      意思表示，尚非無疑。
（二）另經原審函請財團法人中華民國兒童福利聯盟文教基金會
      派員進行訪視，訪視結果略以：1.會談過程中，多由湯太
      太主動回應社工員的問題，態度亦相當大方、開放，而湯
      先生則是沉默寡言，需社工員直接向其提出問題，才會有
      簡短回應，且多是重複湯太太所言。2.湯先生於會談過程
      中較少自主性言論，因此特於會談結束前與湯先生單獨會
      談，詢問其對於收養之準備程度與想法，觀察其對於問題
      回應多文不對題，或是回答忘記了、不知道，提及過往經
      驗也常有時序錯亂之狀況。3.收養人現況：收養人湯先生
      個性木訥寡言，但無法應對社工員之提問，評估精神狀況
      有異，建議進行精神狀態鑑定；湯太太則是個性開朗親切
      ，兩人婚齡十二年，經濟狀況穩定。4.收養動機：湯姓夫
      妻因久婚不孕，而有收養計畫，恰巧湯太太的三姐懷孕，
      在孕期便已協議由湯姓夫妻收養，但聲請過程中礙於臺灣
      、越南收養法令相牴觸，才延宕至今。5.試養情形：被收
      養人陶小弟現年二歲十一個月，出生至今皆於越南由生父
      母照顧，湯太太曾兩度回越南與陶小弟互動，平常亦會去
      電關心孩子，但無實際試養。6.綜上所述，收養人湯姓夫
      妻經濟狀況穩定，婚齡亦長，雙方家人也支持其收養之決
      定，但觀察收養人湯耀敦先生的精神狀態有異，恐無法擔
      任父職，因此評估其非合適之收養人等語，此有該基金會
      九十九年十月十五日兒盟訪字第九九０一五一號函暨訪視
      報告附於原審卷可稽，則依社工員之前開訪視意見，並不
      認為收養人湯耀敦為合適之收養人。
（三）收養人湯耀敦之父湯慶宗到庭固陳稱：「湯耀敦雖然生病
      ，但是我們家長可以幫忙照顧。湯耀敦雖然患有精神分裂
      症，但是正常服藥，病情已經控制的很好，他只是比較內
      向，少講話，其餘沒有什麼毛病，也不會攻擊人」等語（
      本院一百年五月十六日訊問筆錄參照）。惟法院為未成年
      人被收養之認可時，應依養子女最佳利益為之。而父母對
      於子女之親情、撫育同等重要，於子女人格形成之過程均
      扮演同等重要角色，而非任何人所得取代；且本件被收養
      人目前年僅三歲，至其成年獨立生活，尚有一段漫長時間
      ，自幼兒至求學及成長過程，每一階段均須父母投注甚多
      之心力，並以父母為認同學習之對象，父母對於子女之人
      格發展與心靈成長，實有重大且深遠之影響。查本件收養
      人湯耀敦為慢性精神分裂症患者，收養人湯耀敦對於其病
      症缺乏病識感，藥物遵囑度較差，須由家人監督給藥；收
      養人湯耀敦最近十幾年來未曾外出從事工作，僅由家人以
      其名義申請樂透彩販售資格，但仍需家人協助販售；收養
      人湯耀敦之人際關係顯退縮，其社會及職業功能受損；收
      養人湯耀敦就診時態度較防衛，較少主動之言語及目光接
      觸，對於問診大多以簡短較不明確之用語回答，有時透露
      聽幻覺經驗，經予鼓勵多加陳述時，仍常遲疑而不再回覆
      或接續話題等情，有林淇祥診所函及所附收養人湯耀敦就
      診病歷資料及病歷摘要、身心障礙手冊在卷可憑。則依前
      開病歷資料所載，收養人湯耀敦有語言溝通及表達能力方
      面之障礙，缺乏實質父職角色功能之彰顯，且在管教與教
      養能力方面，亦難期能善盡對被收養人之保護教養之責。
      是縱認收養人湯耀敦有收養之意思表示，本院認亦未符被
      收養人最佳利益，依法應不予認可。據此，原審法院未予
      認可，經核並無違誤，抗告意旨指摘原裁定不當，求予廢
      棄，改判准予認可，為無理由，應予駁回。
六、據上論結，本件抗告為無理由，依非訟事件法第二十一條第
    一項、第四十六條、民事訴訟法第四百九十五條之一第一項
    、第四百四十九條第一項、第九十五條、第七十八條，裁定
    如主文。
中    華    民    國   100    年    6     月    24    日
                    家事法庭  審判長法  官  王靜秋
                                    法  官  簡賢坤
                                    法  官  林純如
以上為正本係照原本作成。
如提起再抗告者，應於裁定送達後十日內依非訟事件法第四十五
條第三項「僅得以適用法規顯有錯誤為理由為限」之規定，向本
院提出再抗告狀（須按他造人數附具繕本），且須敘明理由。
中    華    民    國   100    年    6     月    24    日
                                    書記官  王麗麗